ACORDAO-COMPLETO-2553766

ACÓRDÃO 2287/2022 ATA 40/2022 - PLENÁRIO

VISTOS, relatados e discutidos estes embargos de declaração, opostos por Alexandre Lunelli contra o Acórdão 1952/2022-TCU-Plenário, por meio do qual o Tribunal conheceu de recurso de revisão interposto pelo ora embargante em face do Acórdão 5727/2016-TCU-Primeira Câmara e a ele deu provimento parcial, reduzindo o valor da multa aplicada, 
ACORDAM os Ministros do Tribunal de Contas da União, reunidos em sessão do Plenário, diante das razões expostas pelo Relator, em: 
9.1. com fundamento nos arts. 32, inciso II, e 34 da Lei 8.443/1992, conhecer dos presentes embargos de declaração e rejeitá-los;
9.2. dar ciência deste acórdão ao embargante.

Embargos de declaração opostos contra decisão que conheceu recurso de revisão e a ele deu provimento parcial, reduzindo o valor da multa aplicada em razão de irregularidades identificadas na execução de termo de compromisso destinado a viabilizar obras de infraestrutura em áreas de assentamento.

Município de Brasil Novo/PA.

3. Embargante: Alexandre Lunelli (XXX.043.132-XX).

13.1. Ministros presentes: Vital do Rêgo (na Presidência), Walton Alencar Rodrigues, Benjamin Zymler, Augusto Nardes, Bruno Dantas (Relator), Jorge Oliveira e Antonio Anastasia.
13.2. Ministros-Substitutos convocados: Augusto Sherman Cavalcanti e Marcos Bemquerer Costa.
13.3. Ministro-Substituto presente: Weder de Oliveira.

ALEXANDRE LUNELLI

BRUNO DANTAS

Ministro Bruno Dantas.

Trata-se de embargos de declaração opostos por Alexandre Lunelli (peça 128) contra o Acórdão 1952/2022-TCU-Plenário, por meio do qual o Tribunal conheceu de recurso de revisão interposto pelo ora embargante em face do Acórdão 5727/2016-TCU-Primeira Câmara e a ele deu provimento parcial, reduzindo o valor da multa aplicada.
2.	O embargante alega que a deliberação recorrida estaria eivada de omissão quanto à tese de existência de nulidade absoluta.
3.	Diante das questões aduzidas, finaliza o expediente com o seguinte pedido: 
"Requer, desse modo, o conhecimento e o provimento dos Embargos de Declaração, de modo que seja sanada a omissão apontada acima. Uma vez acolhidos os declaratórios, requer a atribuição de efeitos modificativos ao remédio processual, de modo que, revisitada a v. decisão colegiada ora embargada, seja dado provimento do Recurso de Revisão, de modo que seja decretada a nulidade ab initio da presente TCE, desde a sua instauração na fase interna, determinando-se, ademais, a apreciação, pelo INCRA, da prestação de contas apresentada pelo ora recorrente perante o órgão. 
Não sendo assim, requer o provimento parcial do presente Recurso de Revisão, de modo que seja decretada a nulidade da presente TCE desde o despacho que determinou a citação do ora recorrente, com a devolução dos autos ao INCRA, determinando-se, ademais, a apreciação, pelo INCRA, da prestação de contas apresentada pelo ora recorrente perante o órgão. 
Não sendo ainda o caso, requer, apenas por oportunidade, o provimento parcial do presente Recurso de Revisão, de modo que seja decretada a nulidade dos acórdãos revisandos, com a baixa do feito em diligência, de modo que seja endereçada notificação ao INCRA, tudo com o objetivo de obter a documentação entregue pelo ora recorrente à título de prestação de contas." (negritos constantes do original) 
É o relatório.

Anderson de Oliveira Alarcon (OAB/DF 37.270) e outros, representando Alexandre Lunelli.

Não atuou.

TOMADA DE CONTAS ESPECIAL. TERMO DE COMPROMISSO. RECUPERAÇÃO DE ESTRADAS VICINAIS. NÃO COMPROVAÇÃO DA APLICAÇÃO DA INTEGRALIDADE DOS RECURSOS FEDERAIS. IRREGULARIDADE DAS CONTAS. DÉBITO. MULTA. RECURSO DE RECONSIDERAÇÃO. PROVIMENTO PARCIAL PARA RECONHECER A EXECUÇÃO DE PARTE DO OBJETO E DIMINUIR O DÉBITO. RECURSO DE REVISÃO. INEXISTÊNCIA DE NULIDADES. INSUFICIÊNCIA DOS ARGUMENTOS RECURSAIS PARA REFORMA DO JULGADO. NECESSIDADE DE REDUÇÃO DA MULTA EM FACE DE ANTERIOR DIMINUIÇÃO DO DÉBITO. CONHECIMENTO E PROVIMENTO PARCIAL. EMBARGOS DE DECLARAÇÃO. AUSÊNCIA DE OMISSÃO. CONHECIMENTO E REJEIÇÃO.

TOMADA DE CONTAS ESPECIAL (TCE)

não atuou.

Estes embargos de declaração foram opostos por Alexandre Lunelli contra o Acórdão 1952/2022-TCU-Plenário, por meio do qual o Tribunal conheceu de recurso de revisão interposto pelo ora embargante em face do Acórdão 5727/2016-TCU-Primeira Câmara e a ele deu provimento parcial, reduzindo o valor da multa aplicada.
2.	A tomada de contas especial (TCE) originária deste processo foi instaurada pelo Instituto Nacional de Colonização e Reforma Agrária (Incra) em virtude de omissão no dever de prestar contas e de ausência de comprovação da execução integral do Termo de Compromisso 4/2012/Incra/UAA-SR 30/Sta, firmado com o Munícipio de Brasil Novo/PA para viabilizar obras de infraestrutura em áreas de assentamento.
3.	Por intermédio da deliberação original (relator o Ministro José Múcio Monteiro) , o embargante teve suas contas julgadas irregulares, com imputação de débito e multa, e, na apreciação de recurso de reconsideração, houve diminuição do valor da condenação (Acórdão 8551/2017-TCU-Primeira Câmara, relator o Ministro Walton Alencar Rodrigues) .
4.	Nesta oportunidade, Alexandre Lunelli alega, em suma, que a deliberação recorrida conteria omissão quanto à tese de existência de nulidade absoluta, em razão de:
	4.1. os pressupostos de constituição e validade do processo estarem ausentes;
	4.2. a TCE ter sido instaurada por omissão na prestação de contas, e não pela falta de funcionalidade dos serviços executados; e 
	4.3. o embargante não ter sido citado para se manifestar sobre a não funcionalidade ou imprestabilidade desses serviços e a aplicação dos recursos em finalidades diversas.
5.	Satisfeitos os requisitos atinentes à espécie, os presentes embargos devem ser conhecidos, com fundamento nos arts. 32, inciso II, e 34 da Lei 8.443/1992. 
6.	Inicialmente, acerca da natureza dos embargos declaratórios, é relevante transcrever o seguinte excerto do Acórdão 1218/2015-TCU-Plenário (relator o Ministro José Múcio Monteiro) : 
"Antes de tratar especificamente dos argumentos trazidos pelos embargantes, lembro que essa espécie recursal, cujo objetivo é sanar eventuais omissões, obscuridades ou contradições, não deve ser manejada para rediscussão de mérito, o que representa, na prática, a possibilidade de repetição de um mesmo recurso, ferindo os princípios da singularidade, da isonomia e da celeridade processual. Os embargos declaratórios devem ter como fundamentação a obscuridade (falta de clareza na redação do julgado) , contradição (existência de proposições inconciliáveis entre si) e omissão (falta de pronunciamento judicial sobre matéria que deveria ter sido apreciada pelo juiz) ." 
7.	Especificamente quanto à omissão passível de ensejar o acolhimento dos embargos declaratórios, cabe trazer à colação elucidativa explanação contida no Acórdão 3339/2013-TCU-Primeira Câmara (relator o Ministro Walton Alencar Rodrigues) : 
"A omissão para o acolhimento dos declaratórios é a que diz respeito à questão que deveria ter sido apreciada pelo colegiado mas não o foi. Não constitui omissão ou contradição a adoção de entendimento diverso do preferido pela parte, segundo seus próprios critérios de justiça e de acordo com sua particular interpretação das leis e da jurisprudência. Não há falar em omissão quando o acórdão analisa todas as questões submetidas a exame e as decide com base em teses jurídicas, jurisprudência, interpretação de leis e análise dos fatos que são diversos dos que os jurisdicionados entendem como mais adequados." 
8.	Dito isso, observo que as razões recursais apresentadas nesta oportunidade já foram analisadas na deliberação recorrida e todas as questões foram decididas, não caracterizando omissão o fato de não terem sido adotadas as teses e as intepretações dadas pelo embargante. 
9.	Os trechos do voto condutor daquela deliberação a seguir transcritos bem evidenciam a inexistência do vício suscitado:
"4.	 Nesta oportunidade, o recorrente alega, em síntese, a ocorrência de nulidades em decorrência de:
4.1. ausência dos pressupostos de constituição e validade do processo por: 
 (...) 
4.2. violação ao devido processo legal e cerceamento de defesa em face da citação pela omissão no dever de prestar contas e condenação pela não funcionalidade da obra, sem abertura de oportunidade para se manifestar sobre inovações apresentadas em pareceres e decisões do TCU.
 (...) 
8.	Quanto ao mérito, concordo com a análise feita pela secretaria especializada, transcrita no relatório precedente, que enfrentou e afastou com propriedade cada um dos argumentos do recorrente, razão pela qual incorporo seus fundamentos às minhas razões de decidir, sem prejuízo das seguintes considerações. 
9.	Como demonstrado na referida análise, o estabelecimento do contraditório não é obrigatório na fase interna do processo, e foram facultadas ao agora recorrente todas as oportunidades de defesa no âmbito deste Tribunal. 
10.	 A citação incluiu tanto a omissão no dever de prestar contas como a não comprovação da boa e regular aplicação dos recursos, sendo objetivamente atribuídas ao recorrente as condutas referentes à não apresentação das contas e à não conclusão do objeto pactuado (peça 10) . A condenação apenas pela segunda irregularidade, em face da prova sobre o fornecimento de prestação de contas, não gera prejuízo à defesa da parte; ao contrário, é favorável ao recorrente. 
11.	 No voto condutor do Acórdão 8551/2017-TCU-Primeira Câmara, está claro que o responsável não foi condenado pela não funcionalidade ou imprestabilidade das obras ou por desvio de finalidade, mas, sim, pela falta de comprovação da execução de diversos serviços previstos. 
12.	 Ressalto que a aplicação dos recursos em finalidade diversa da ajustada trata de suposição contida na instrução da Secretaria de Recursos que cuidou do exame do recurso de reconsideração, nos seguintes termos (peça 46) :
' (...) é provável que a prefeitura municipal tenha de fato adquirido os produtos constantes das notas fiscais apresentadas, mas não os tenha utilizado, todos, na execução da obra pactuada, aplicando a maior parte em outras finalidades'
13.	 Todavia, a inferência não serviu de fundamento para a condenação. Foi feita no contexto da análise de documentos constantes da prestação de contas no intuito de verificar o nexo causal entre os recursos e as obras executadas, que não restou comprovado diante da não execução de grande parte dos serviços previstos, identificada na vistoria in loco. 
14.	 Ademais, embora a prestação de contas não tenha sido juntada pelo Incra neste processo e não tenha sido realizada diligência pelo TCU para obtê-la, a respectiva documentação foi devidamente examinada na apreciação do recurso de reconsideração.
 (...) 
16.	 Assim, as alegações a respeito de violação ao devido processo legal, cerceamento de defesa e outras nulidades não prosperam." (destaquei) 
10.	Decerto, ficou claro que as ilações lançadas pelo ora recorrente consistem em tentativa de rediscutir o mérito da matéria decidida pelo TCU, como prova a indicação nos embargos de partes da instrução transcrita no relatório do Acórdão 8551/2017-TCU-Primeira Câmara, e não de trechos das análises que integram a deliberação ora recorrida. 
11.	Para que não haja dúvidas acerca do assunto, registro que o único trecho que consta dos embargos e também do voto condutor do Acórdão 1952/2022-TCU-Plenário é aquele transcrito acima (item 12, parte negritada) , o qual, como se vê, foi reproduzido apenas a fim de demonstrar não ter o suposto fato novo ("aplicação dos recursos em outras finalidades") servido de fundamento para a condenação.
12.	Além disso, os reiterados pedidos que objetivam a apreciação da prestação de contas pelo Incra ou o envio da respectiva documentação a este Tribunal não encontram justificativa, pois que examinados na apreciação do recurso de reconsideração (item 14 do voto transcrito) . 
13.	Conforme reiterada jurisprudência desta Corte, a rediscussão de mérito é incabível na apreciação de embargos de declaração, por ser esse recurso via estreita destinada tão somente a integrar ou esclarecer decisões impugnadas. 
14.	Destarte, inexistindo a alegada omissão, e não havendo outros vícios a serem sanados na deliberação atacada, estes embargos devem ser rejeitados. 
	Ante o exposto, voto por que o Tribunal adote o Acórdão que ora submeto à deliberação deste Colegiado. 
TCU, Sala das Sessões, em 19 de outubro de 2022.
Ministro BRUNO DANTAS 
Relator